【裁判字號】    96,重訴,1476
【裁判日期】    971212
【裁判案由】    損害賠償
【裁判全文】
臺灣臺北地方法院民事判決            96年度重訴字第1476號
原      告  丁○○
訴訟代理人  李明諭律師
複 代理 人  陳逸華律師
被      告  丙○○○
            乙○○
            甲○○
前列三人共同
訴訟代理人  莊守禮律師
上列當事人間損害賠償事件，本院於民國九十七年十一月十八日
言詞辯論終結，判決如下：
    主  文
原告之訴及假執行之聲請均駁回。
訴訟費用由原告負擔。
    事  實
甲、原告方面：
一、聲明：
  (一)先位聲明：(1)被告應給付原告新台幣（下同）五千九百五十
    萬元，及自民國（下同）九十六年十月十四日起至清償日止
    ，按年利率百分之五計算之利息；(2)原告願供擔保，請准宣
    告假執行。
  (二)備位聲明：(1)被告應給付原告二千零十六萬六千三百三十一
    元，及自九十五年十月二十六日起至清償日止，按年利率百
    分之五計算之利息；(2)原告願供擔保，請准宣告假執行。
二、陳述略稱：
  (一)緣原告與被告三人於九十五年四月二十六日就坐落於台北市
    大安區○○路九號（土地坐落：台北市○○區○○段三小段
    四七九號，權利範圍為十二分之三）之現狀房地（下稱系爭
    房地）以二千九百七十五萬元之價金訂立不動產買賣契約，
    原告並已交付全部買賣價款予被告三人無訛，兩造並於九十
    五年六月二十日辦妥不動產所有權移轉登記，被告嗣於九十
    五年六月二十六日將系爭建物點交於原告，有兩造之不動產
    買賣契約書、不動產見證資料、建物登記謄本在卷可稽。依
    買賣契約書第七條約定：「本件不動產乙方（即被告）保證
    確無編定為公共設施或道路用地或為他筆土地之法定空地等
    情事。」，第五條後段規定：「倘有第三人對於後記房屋土
    地主張任何權利或債務糾葛及其他異議者，均與甲買受人無
    關，應由出賣人乙出面負責理清；如有損害甲方權益時，併
    應由乙方負賠償損害之責。」，第二十二條特約事項第二點
    ：「乙方承諾至九十五年四月二十六日止，對於法定空地樓
    上住戶未主張使用權，如半年內樓上住戶有主張時，乙方有
    義務協助解決。」，且依系爭房地不動產現況說明書記載「
    是否有改建、違建、禁建或糾紛之情事？」、「是否有占用
    情形？」，被告均勾選為「否」；顯見被告保證系爭房地均
    無改建、違建、禁建之糾紛，亦無占用他人土地情事。
  (二)然查，被告三人遭樓上住戶即王信翔、董大曾前即向本院起
    訴對於系爭房地請求回復原狀事件，於九十六年六月八日經
    本院九十五年度重訴字第九四六號判決後，王信翔、董大曾
    不服提出上訴，嗣經台灣高等法院以九十六年度上易字第六
    二八號判決，該判決主文第一、二項為：「原判決關於駁回
    上訴人後開第二、三、四項之訴部分，及除確定部分外訴訟
    費用之裁判均廢棄。被上訴人應將坐落台北市○○區○○段
    三小段四七九號土地上如附圖Ａ部分（面積十六平方公尺）
    之地上物拆除並將土地騰空返還予上訴人及其他全體共有人
    」，該判決於本件起訴後（九十六年九月十三日）之九十六
    年九月十九日宣判並已經定讞。且原告於該判決後始知悉，
    依台北市大安區地政事務所之土地複丈成果圖所示，系爭買
    賣契約之房地騎樓所在「Ｃ」部分，亦佔用台北市○○路十
    一巷之道路用地（地號：台北市○○區○○段三小段四八四
    號）之情事，足證被告亦有違反買賣契約書第七條之事由。
  (三)被告應依民法第三百四十九條、第三百五十四條、第三百六
    十條及不動產買賣契約書第十五條，加一倍違約金賠償原告
    五千九百五十萬元，如先位聲明所示：
    (1)依不動產買賣契約書第二十二條特約事項第二點：「乙方
      承諾至九十五年四月二十六日止，對於法定空地樓上住戶
      未主張使用權，如半年內樓上住戶有主張時，乙方有義務
      協助解決。」，於九十五年四月二十六日後之半年內（即
      九十五年十月二十六日）如樓上住戶有對於法定空地為主
      張時，乙方（即被告）有義務協助解決。惟被告於九十五
      年六月間遭樓上住戶王信翔、董大曾對於法定空地（坐落
      台北市○○區○○段三小段四七九號土地上如附圖所示Ｂ
      、Ｄ部分）對其為訴訟上之主張（即本院九十五年度重訴
      字第九四六號），被告並無依約無協助原告解決前揭爭議
      。如前所述，依系爭房地不動產現況說明書第九、十五點
      記載「是否有改建、違建、禁建或糾紛之情事？」、「是
      否有占用情形？」，被告均勾選為「否」。且依不動產買
      賣契約書第十四條之約定，系爭房地不動產現況說明書為
      買賣契約之一部分，被告有違約之情事；因此關於系爭房
      地之法定空地出賣人即被告三人保證系爭房地至九十五年
      四月二十六日止，對於法定空地樓上住戶未主張使用權，
      如半年內（九十五年十月二十六日）樓上住戶有主張時，
      乙方有義務協助解決。且被告亦保證無違建之糾紛情事，
      惟嗣因被告三人於九十五年六月間被訴，且敗訴確定，被
      告亦無協助解決，因而造成原告對於台北市○○區○○段
      三小段四七九號土地上如附圖所示Ｂ、Ｄ部分（共計五七
      平方公尺）地上物無法使用之情事，被告三人已有違約之
      事由至為明臻，被告三人為系爭房地之起造人，明知系爭
      房地有違建之情事，並與樓上住戶即王信翔、董大曾前向
      本院起訴對於系爭房地請求回復原狀之糾紛，被告竟隱匿
      原告上情，記載「無改建、違建、禁建或糾紛之情事」、
      「無占用他人土地情形」，致原告陷於錯誤而與被告三人
      締約。關此部分，經原告前於九十五年十月二十五日以台
      北法院郵局第二四○號存證信函催告請求被告應予解決，
      並應負損害賠償責任，經相當期間後被告仍無依約協助解
      決並終獲敗訴確定，故原告以九十六年七月二十五日律師
      函之送達作為瑕疵通知及解除兩造不動產買賣契約之意思
      表示，被告於九十六年七月二十六日收受。
    (2)因兩造買賣金額高達二千九百七十五萬元，故違約金之約
      定並無過高之情事：
      按依不動產交易見證受理書所載，原告支付系爭房地價
        款係分別：1.於九十五年四月二十六日支付簽約款二百
        九十七萬五千元；2.於九十五年六月十四日支付第二期
        款五百九十五萬元；3.於九十五年六月二十六日支付尾
        款二千零八十二萬五千元。而依本院九十五年度重訴字
        第九四六號卷資料，被告等人係於九十五年六月五日遭
        王信翔等人起訴，被告竟完全未為告知原告上情。換言
        之，當時交易尚未完畢，且系爭房地尚未過戶於原告（
        原告係於九十五年六月二十日取得所有權），因此原告
        如知有此訴訟，當無繼續付款並過戶系爭房地之可能，
        被告係有違約事由，自應依民法第三百四十九條、第三
        百五十四條、第三百六十條及不動產買賣契約書第十五
        條之規定，負損害賠償責任。
      次按被告狀稱：「由於我們於九十五年四月間已將一樓
        房屋出售給訴外人丁○○小姐，並辦妥產權過戶登記，
        所以在這段訴訟期間中，我們一直很有誠意與原告試談
        和解，以免造成丁○○小姐不必要之困擾」等語，足證
        被告亦認有違反渠與原告買賣契約之情事，竟未依兩造
        協議書第二十二條約定，於九十五年十月二十六日前解
        決法定空地之爭議，反之迄今均無處理，自應依民法第
        三百四十九條、第三百五十四條、第三百六十條及不動
        產買賣契約書第十五條之規定，負損害賠償責任。
      再按原告於九十五年四月二十六日買受系爭房地，茲因
        被告遲不解決渠與王信翔等人訴訟事宜，亦未依台灣高
        等法院九十六年度上易字第六二八號、本院九十五年度
        重訴字第九四六號判決意旨，予以回復原狀，爭訟迄今
        已逾二年，原告均無從使用系爭房地，衡以系爭房地之
        價金為二千九百七十五萬元，所在位置為台北市大安區
        ，「附近有坡心市場步行約十幾分鐘，遠東大飯店及遠
        企步行約十幾分鐘，後方有立人中小學，步行約十五至
        二十分鐘可至基隆路捷運站」係為首善之區，鄰近東帝
        士花園廣場各大豪宅，有本院九十五年度重訴字第九四
        六號履勘筆錄可稽，依一般客觀者事實、社會經濟狀況
        以及當事人所受損害情形以為斟酌之標準而論，足證本
        件並無違約金過高之情事。
  (四)退一步言，原告以台北法院郵局第二四○號存證信函之送達
    作為買賣契約書第七條、第五條、第九條、第二十二條特約
    事項第二點、民法第二百二十七條、民法第三百五十九條解
    除契約及損害賠償之請求，並依民法第二百十三條、第二百
    十六條規定，請求賠償二千零十六萬六千三百三十一元：
    (1)依買賣契約書第九條：「不動產點交：(一)買賣標的物範圍
      及狀況：土地含地上物及其他地上固定設施、植物、農作
      物等。建物（包括增建部分）水電、衛浴設備、門窗及現
      有固定附著物在內；並完成外水電瓦斯接戶使用；上開設
      備應可正常使用，如有缺損不全不堪使用或屋內滲漏水，
      乙方應負責修補完整。所遺留之雜物、廢棄物，乙方應負
      責清除移去。」，依九十五年六月二十六日交屋時，系爭
      房地之土地上即有加蓋圍牆（附圖Ａ部分，十五平方公尺
      ）以及搭建雨棚、柱子因此附著於系爭房屋之附著物（附
      圖Ｂ、Ｄ部分，五十七平方公尺），面積總計七十二平方
      公尺，以及建物所占之面積七九點九一平方公尺，依買賣
      契約書第九條所示，均為兩造買賣契約標的之範圍，合計
      系爭買賣標的之全部建物面積為一五一點九一平方公尺。
    (2)損害賠償：自被告三人遭訴後迄今均未依該確定判決之意
      旨履行義務，茲因此使原告無法使用系爭房屋之損害：
      自九十五年四月二十六日交屋後二月，被告三人於九十
        五年六月二十六日旋即遭訴（本院九十五年度重訴字第
        九四六號、台灣高等法院九十六年度上易字第六二八號
        ），期間為九十五年六月二十六日至九十六年九月十九
        日，且迄今被告尚未依該確定判決之意旨履行義務。
      茲因依本院九十五年度重訴字第九四六號卷附之系爭房
        地現場照片所示，系爭房地之土地上即有加蓋圍牆（附
        圖Ａ部分，十五平方公尺）以及搭建雨棚、柱子因此附
        著於系爭房屋之附著物（附圖Ｂ、Ｄ部分，五十七平方
        公尺），面積總計七十二方公尺，以圍牆、附著物包附
        主建物，且圍牆、附著物當然影響主建物之使用，而如
        前所述該圍牆、附著物、主建物皆為兩造買賣標的之範
        圍。因此被告依約應給付之全部建物面積為一百五十一
        點九一平方公尺，其中面積七十二平方公尺既經判決命
        拆除，原告就減少價金之部分損害，為一千四百二十九
        萬六千二百九十四元，計算式：29,750,000元/151.91
        平方公尺x72平方公尺=14,296,294元。
      原告原擬就圍牆、附著物、主建物出租，惟被告尚未依
        該判決之意旨履行義務，因而原告無法使用該建物致有
        無法出租之損害：計算標準係以被告前就台北市大安區
        地政事務所之土地複丈成果圖中Ａ部分（面積為十六平
        方公尺）曾以每月二萬五千元之租金，出租於第三人，
        因此以該標準計算系爭房屋每月之租金應為二十三萬七
        千三百五十九元（25,000/16平方公尺x151.91平方公尺
        =237,359元），自被告三人遭訴後迄今（九十五年六月
        二十六日至九十七年六月七日）共二十三個月，應為五
        百四十五萬九千二百五十七元。
      原告在此期間貸款利息之損害金額：此確為原告實際支
        出之損害，且與被告違約之間有因果關係，故被告應賠
        償四十一萬零七百八十元。
      以上金額合計為二千零十六萬六千三百三十一元，計算
        式：14,296,294+410,780+5,459,257=20,166,331。
  (五)關於原告所主張之瑕疵，乃被告就已出售、點交予原告之地
    上物，其中「圍牆」及「遮雨棚」、「柱子」之部分，竟嗣
    後判決命拆除：
    (1)依原證一買賣契約書第九條：「不動產點交：(一)買賣標的
      物範圍及狀況：土地含地上物及其他地上固定設施、植物
      、農作物等。建物（包括增建部分）水電、衛浴設備、門
      窗及現有固定附著物在內；並完成外水電瓦斯接戶使用；
      上開設備應可正常使用，如有缺損不全不堪使用或屋內滲
      漏水，乙方應負責修補完整。所遺留之雜物、廢棄物，乙
      方應負責清除移去。」。
      由上可知，關於系爭買賣標的物之範圍，應包含台北市
        ○○段三小段四七九號土地上之地上物及其他地上固定
        設施，亦即包含本院九十五年度重訴字第九四六號判決
        附圖一Ａ部分之「圍牆」、附圖一Ｂ部分之「遮雨棚」
        、附圖一Ｄ部分之「柱子」，均一併出售予原告。
      惟被告三人遭樓上住戶即王信翔、董大曾前向本院起訴
        ，對於系爭房地請求回復原狀事件（案號：本院九十五
        年度重訴字第九四六號），於九十六年六月八日本院九
        十五年度重訴字第九四六號判決，王信翔、董大曾不服
        提出上訴，嗣經台灣高等法院以九十六年度上易字第六
        二八號判決定讞。
      按系爭房地之「圍牆」及「遮雨棚」、「柱子」既為買
        賣標的之範圍，而被告就已出售、點交予原告之地上物
        ，其中「圍牆」及「遮雨棚」、「柱子」之部分，竟嗣
        後於九十六年六月八日本院九十五年度重訴字第九四六
        號事件，判決命被告應予拆除，顯即屬於滅失或減少其
        通常效用或契約預定效用之瑕疵，且依民法第三百五十
        六條第三項規定，該瑕疵即屬「不能即知於日後發現之
        瑕疵」，且該瑕疵乃於本院九十五年度重訴字第九四六
        號事件，九十六年六月八日判決時始行發生。
      原告係因九十六年六月二十五日被告委由莊守禮律師發
        予原告之桃園南門郵局第一二三八號存證信函始知悉該
        判決所述之系爭契約瑕疵之存在。
    (2)次依原證一第二十二條特約事項第二點：「乙方承諾至九
      十五年四月二十六日止，對於法定空地樓上住戶未主張使
      用權，如半年內樓上住戶有主張時，乙方有義務協助解決
      。」。
      由上可知關於系爭買賣標的物之範圍，應包含台北市○
        ○段○○段四七九號土地上之法定空地，被告承諾（保
        證）為原告專有，如九十五年十月二十六日前有住戶主
        張致無法為原告專有系爭房地之情事，被告應有義務協
        助解決。所謂解決亦即使原告專有系爭土地上之法定空
        地。
      惟直至系爭房地遭法院命拆除其中「圍牆」及「遮雨棚
        」、「柱子」之判決定讞之時，被告並無「使原告專有
        系爭土地上之法定空地」之方式為解決。
  (六)兩造之間所發之書面信函，依時間先後以及內容如下：
    (1)九十五年五月十日被告發予原告之三峽郵局第二○一號存
      證信函：被告表示系爭房地現遭樓上住戶訴訟中（即本院
      九十五年度重訴字第九四六號），依原證一第二十二條之
      規定為協助解決之通知。
    (2)九十五年十月二十五日原告發予被告之台北法院郵局第二
      四○號存證信函：原告係於收受前述九十五年五月十日函
      後，向被告表示系爭房地因被告現遭樓上住戶訴訟中（即
      本院九十五年度重訴字第九四六號），當時因就系爭房地
      之「圍牆」及「遮雨棚」、「柱子」有無須拆除部分，尚
      屬懸而未決，因此原告惟恐自身權益受損，請被告依原證
      一第二十二條之規定為出面解決，茲因當時是否構成瑕疵
      ，尚屬未明，因此該函並非屬於物之瑕疵之通知。
    (3)九十六年五月二十一日被告發予原告之台北長春路郵局第
      一七一八號存證信函：被告表示系爭房地現遭樓上住戶訴
      訟中（即本院九十五年度重訴字第九四六號），並通知如
      該判決定讞為協調之通知。
    (4)九十六年六月二十五日被告發予原告之桃園南門郵局第一
      二三八號存證信函：被告表示系爭房地現遭樓上住戶訴訟
      （即本院九十五年度重訴字第九四六號），關於判決結果
      為拆除Ｂ、Ｄ部分之通知。
    (5)九十六年七月二十五日原告發予被告之律師函：原告於收
      受前述九十六年五月二十一日王嘉寧律師函以及九十六年
      六月二十五日莊守禮律師函後，因發現系爭房屋之「圍牆
      」及「遮雨棚」、「柱子」確須拆除部分而具有物之瑕疵
      之情事後，即向被告為物之瑕疵通知以及為解除契約之意
      思表示，被告於九十六年七月二十六日收受該函。
    (6)九十六年九月十三日原告提起本件訴訟並請求損害賠償。
  (七)原告於九十六年六月二十五日知悉發現系爭瑕疵後，於九十
    六年七月二十五日即向被告為瑕疵通知以及為解除契約之意
    思表示：
    (1)按民法第三百五十六條第三項規定：「不能即知之瑕疵，
      至日後發見者，應即通知出賣人，怠於為通知者，視為承
      認其所受領之物。」、民法第三百六十五條第一項規定：
      「買受人因物有瑕疵，而得解除契約或請求減少價金者，
      其解除權或請求權，於買受人依第三百五十六條規定為通
      知後六個月間不行使或自物之交付時起經過五年而消滅。
      」。
    (2)如前所述，本件契約之瑕疵為被告就已出售、點交予原告
      之地上物，其中「圍牆」及「遮雨棚」、「柱子」之部分
      ，竟嗣後判決命拆除，乃屬「不能即知之瑕疵」，而成立
      時點，乃本院九十五年度重訴字第九四六號事件，九十六
      年六月八日判決之命應予拆除時，始行發生，而原告於九
      十六年六月二十五日知悉發現該瑕疵後，於九十六年七月
      二十五日即向被告為瑕疵通知以及為解除契約之意思表示
      ，並旋於九十六年九月十三日即提起本件訴訟，因此原告
      係依民法第三百六十五條第一項之規定為之，並無遲誤之
      情事。
三、證據：提出原告貸款資料影本一份、被告出租資料影本一份
    及下列證據為證：
原證一：不動產買賣契約影本一份。
原證二：不動產交易見證影本一份。
原證三：土地及建物登記謄本影本各一份。
原證四：不動產現況說明書影本一份。
原證五：台北法院郵局第二四○號存證信函影本一份。
原證五之一：郵局回執影本一份。
原證六：台北長春郵局第一七一八號存證信函影本一份。
原證七：本院九十五年度重訴字第九四六號民事判決影本一份。
原證八：九十六年七月二十五日律師函影本一份。
原證九：台灣高等法院九十六年度上易字第六二八號判決影本一
        份。
原證十：三峽郵局第二一○號存證信函影本一份。
原證十一：系爭房地現場照片影本一份。
原證十二：桃園南門郵局第一二三八號存證信函影本一份。
原證十三：原證八律師函回執影本一份。
乙、被告方面：
一、聲明：(一)如主文所示；(二)如受不利判決請准供擔保免為假執
    行。
二、陳述略稱：
  (一)本案於第三人提出另案請求回復原狀之訴訟繫屬法院後，被
    告曾於九十六年五月二十一日委律師繕發存證信函，請求原
    告出面就解約、還款相關事宜進行協議，在當時仍處於另案
    尚未作出認定結果之前提下，被告確實已表達願意與原告解
    約、還款而將本案終結之善意，然卻未為原告所接受，故原
    告當時既不願以解約、還款之方式處理，當即已表示原告願
    意自行承擔法院將來判決之結果，依民法第三百六十一條之
    規定，原告不於催告期限內出面辦理協議解除契約，應喪失
    其解除權，故殊無理由在法院作出令其不滿意之判決結果後
    ，才又回頭要求被告應解約、還款，被告認原告現再提出解
    約、還款之要求顯然前後矛盾，並有強人所難之嫌。
  (二)原告早在知悉有第三人對被告提出另案訴訟之後，隨即於九
    十五年十月二十五日委律師向被告寄發台北法院郵局第二四
    ○號存證信函，對被告通知並主張應負物及權利之瑕疵擔保
    責任，是倘若本件之最終結果確構成瑕疵而得由原告主張解
    約或減少價金，則原告依民法第三百六十五條第一項之規定
    ，應於發出通知後之六個月內行使其解除權或請求權，即原
    告至遲應於九十六年四月二十四日前對被告行使解除權及減
    少價金請求權，惟原告卻於九十六年七月二十五日才委律師
    發函請求解約還款，並於九十六年九月十三日提起本件訴訟
    ，則原告之主張依法已逾民法第三百六十五條第一項規定之
    六個月期間，被告據此抗辯，原告所為解約及減價之主張即
    失所依據。又六個月法定期間涉及買受人之解除權及減少價
    金請求權已否因該期間之經過而消滅，法院無待當事人之主
    張或抗辯，亦應依職權予以調查審認（最高法院八十七年度
    台上字第二八七二號判決要旨），被告提出抗辯自無不合。
  (三)關於兩造所簽買賣契約書第十五條約定：「‧‧‧若乙方（
    即賣方）違約或不賣或不履行應盡義務，經甲方定期催告仍
    不履行時，‧‧‧本約始得解除。」，被告除認系爭「不履
    行應盡義務」所指之「義務」，不論是程度或種類，皆應不
    包含契約書第二十二條特約事項第二點所載「有義務協助解
    決」所稱之義務，否則雙方即應約明若經被告協助而仍無法
    解決時，即依第十五條約定辦理解約，惟本件在第二十二條
    之特約事項中並無如此約定，且該等協助解決「義務」之程
    度顯與第十五條所指符合於解除契約之義務本應有其程度上
    之差異，故原告殊無依據契約書第十五條主張解約之理。且
    若果真要如此咬文嚼字來解釋契約之約定，則依契約書第十
    五條之約定，似指被告應返還全部已收定金及價款外，並賠
    償同額之違約金後「本約始得解除」，故在被告返還已收價
    款及加倍賠償之前，文義上解釋即為本約尚不得解除，原告
    提出本件之主張即與契約約定之文義不符。
  (四)原告所主張之事實顯非屬被告應負瑕疵擔保責任之範圍，蓋
    據兩造所簽立之買賣契約中第二十二條特約事項第二點約定
    ：「乙方（即被告）承諾至九十五年四月二十六日止，對於
    法定空地樓上住戶未主張使用權，如半年內樓上住戶有主張
    時，乙方有義務協助解決。」，據此可知：
    (1)被告對於系爭房屋關於周圍法定空地之實際使用情形並未
      對原告為任何之隱瞞，確已盡到告知之義務，且在九十五
      年四月二十六日簽約之時，被告承諾在簽約日之前並無他
      人出面主張使用權亦屬事實，而原告對於房屋現場之使用
      狀況亦已知之甚詳。
    (2)原告在洽談契約之過程對系爭法定空地使用之現狀是否能
      續予維持原來之使用狀態本即有所疑慮，故其將來之使用
      恐有受影響之危險存在一情業經原告為完整之評估，而原
      告仍決定完成本件買賣契約。
    (3)原告顯已明知系爭編號Ａ、Ｂ、Ｄ之土地係屬法定空地，
      而被告並未對系爭法定空地之使用現狀，曾表示取得專有
      使用權之保證，顯未對原告存有欺瞞之事實。
    (4)被告承諾「有義務協助解決」，然對於最後之應如何解決
      、能否解決及解決之結果為何並未加以承諾，且兩造亦未
      對系爭法定空地之使用若未能順利解決時該如何處理達成
      共識，故原告據為損害賠償之請求即屬無據。
    (5)綜上，依民法第三百五十一條、第三百五十五條之規定，
      原告簽立契約時既知其所謂之「瑕疵」存在，被告即不負
      擔保之責，該等「有義務協助解決」之承諾應僅為道義責
      任，被告並未保證能順利解決，故應無相關法律責任。
  (五)依本件兩造所簽立之買賣契約書中關於「買賣土地及建物標
    示」所指之標的物本即限於房屋之一樓建物主體及其土地之
    應有部分，雖土地應有部分之權利範圍依法係及於法定空地
    ，然兩造並未曾就法定空地部分之專有使用權亦特別予以另
    行計價而包含在買賣契約之範圍內，亦即被告係以地政機關
    登記之權利範圍部分據以計價出賣，而該法定空地部分充其
    量僅有依買賣時之現狀繼續為使用之權利，然此依現狀繼續
    使用之權利並未包含於買賣契約之標的範圍或在被告保證使
    用無虞之內，故而縱然被告在他人主張權利之訴訟係遭敗訴
    判決，然因該等結果本非屬系爭買賣契約之瑕疵，故被告尚
    無須為此而擔負瑕疵擔保之責任。
  (六)就原告所提關於備位聲明請求之損害賠償計算式爭執如下：
    (1)減少價金部分：原告係以買賣契約之總價金去除以基地總
      坪數，再乘上經前案判決後使用上受影響之土地面積，而
      得出請求減少價金之金額，惟原告此等計算方式並無依據
      ，蓋當初兩造買賣契約之總價係一樓店面房屋加上土地應
      有部分之價格，現原告將房屋之價值完全置之不問，已顯
      非合理；次則被告等人所擁有系爭基地之應有部分範圍亦
      不過才四分之一，以原告之算法似已將基地全部皆視為被
      告所有，此與事實不相符合，算出來之結果當然不對；且
      縱就前案判決結果所認編號Ａ、Ｂ、Ｄ，合計七十三平方
      公尺之土地應回復原狀返還共有人全體，然此結果所產生
      之影響亦僅為專有使用權受影響，而非所有權受影響，原
      告之計算方式皆以所有權為依據，顯然未洽，且編號Ｂ、
      Ｄ部分原本就處於開放空間下供不特定人通行使用，真正
      受影響者應僅係編號Ａ部分之專有使用權，以土地公告現
      值核算被告之應有部分後，其所有權價值為九十三萬二千
      元，換計其使用權價值當不應超過此金額。
    (2)貸款利息部分：原告向銀行貸款購買系爭房屋，此為原告
      金錢運用、周轉之方式，若為此貸款行為而需支出相當之
      利息乃為常情，故此部分之金額應無關損害賠償，且與被
      告是否違約之事實不存有相當因果關係，原告此部分之請
      求即無理由。
    (3)租金之損害賠償部分：被告早已將系爭房屋依買賣契約之
      約定時間點交予原告，原告取得系爭房屋後本有自由使用
      收益之權利，縱關於前案編號Ａ、Ｂ、Ｄ之土地有爭執，
      然亦不影響原告對於系爭房屋本體之使用收益，故不知原
      告所稱「擬出租而無法出租」之理由何在？且依原告之算
      法，系爭房屋每月之租金竟可高達二十三萬餘元，若果有
      此等行情，則原告任之空置豈不太過可惜，是以原告於交
      屋後始終未加以利用，此為原告放棄行使權利之自由，殊
      無理由令被告應負損害賠償之責任。
  (七)本件兩造買賣價金總額為二千九百七十五萬元，然原告請求
    減少之價金及損害賠償卻高達二千零十六萬六千三百三十一
    元，以買賣總價扣除減少價金及損害賠償後，被告只能取得
    九百五十九萬元，此已剩不到買賣價金三分之一，亦即原告
    擬藉此而向被告拿回三分之二價金，試問被告賣掉一間二千
    九百多萬元之房屋，在被樓上住戶要脅給付高額和解金不成
    ，便被要求拆屋還地及給付租金，復因買方遲不願出面解決
    ，最後提出本件訴訟之結果，又要求被告支付二千多萬元之
    賠償，被告將房屋賣出之最後結果竟拿不到四分之一價金，
    此豈符社會公平正義？且重要關鍵乃原告對全部之狀況自始
    至終皆瞭若指掌，係原告自己認為可順利解決，故不願與被
    告解除契約，最後發現誤判情勢無法收拾，才回頭要求被告
    負責，原告此等反覆之作法，如何強令被告應滿足其需求。
  (八)原告主張系爭所謂之瑕疵係於九十六年六月八日即本院九十
    五年重訴字第九四六號事件判決時「始行發生」，而原告是
    在九十六年六月二十五日收受桃園南門郵局第一二三八號存
    證信函「始知悉」該瑕疵之存在云云，則據兩造所不爭執之
    事實，系爭不動產於九十五年六月二十六日即已完成點交，
    由此可推知被告點交系爭不動產予原告之時，該等原告所謂
    之瑕疵尚未發生，而是在點交將近一年之後（若計算至判決
    確定即更久），才發生該等瑕疵，且此等瑕疵係事後因判決
    認定之結果才發生，而非屬原已存在，因「不能即知，於日
    後發現之瑕疵」，故依最高法院八十二年度台上字第二四九
    九號判決所示之旨：「有關瑕疵擔保之規定，原則上於危險
    移轉後始有適用。即物之出賣人對於買受人所負瑕疵擔保責
    任，以其物依民法第三百七十三條之規定，危險移轉於買受
    人時有瑕疵存在為要件。」反面推之，若危險移轉之時瑕疵
    尚未存在或尚未發生，則出賣人應即可不負瑕疵擔保責任，
    本件原告既然認為瑕疵是在點交近一年後經法院判決之時才
    發生，則被告當即無庸負瑕疵擔保責任。
  (九)依最高法院四十九年台上字第二五四四號判例：「上訴人向
    被上訴人購買房屋時，已知該屋有一部分在必須拆除之列，
    乃不向市政府預為查詢明確，難謂無重大過失，而兩造所訂
    買賣契約，又未有出賣人保證該房屋絕無拆除危險之記載，
    依民法第三百五十五條第二項規定，被上訴人自不負擔保責
    任，即無賠償義務可言。」（另最高法院八十四年度台上字
    第二三二○號判決亦類同此旨），據此，該等受前案判決應
    拆除之「圍牆」、「遮雨棚」、「柱子」等物係建築於法定
    空地之上且經被告使用多年，原告對此事實於看屋、決定購
    買、簽約、付款、交屋之期間即皆已明知在心，故按：
    (1)被告於簽約時曾承諾在九十五年四月二十六日之前，樓上
      住戶對法定空地未主張使用權，表示原告至遲於簽約之時
      即已知道被告所使用之範圍有一部分是在法定空地之上，
      而被告並未做出對該使用範圍存有專用權之保證，故原告
      絕有足夠之時間及機會可要求被告應去向樓上住戶取得書
      面同意，再決定是否購買，然原告卻只要求被告應「協助
      解決」，且未曾設想萬一不能解決時該如何善後，顯見原
      告在簽約購買之時已默示該所謂之瑕疵可繼續存在或自信
      該瑕疵應不會發生，故仍決意購買，據此，原告實已無理
      由再對被告要求負瑕疵擔保責任。
    (2)次查，再依原告所整理兩造書面信函來往過程更可查知，
      被告原係承諾自九十五年四月二十六日起半年內「有義務
      協助解決」，惟果不其然，樓上住戶在得知被告將房屋出
      賣之後隨即提起前案訴訟，而被告在獲悉後更是馬上於九
      十五年五月十日以存證信函通知原告此情，故原告於接獲
      上述存證信函之時，即應知樓上住戶對被告使用法定空地
      一事已有異議，依常理原告本應停止買賣程序靜待被告「
      協助解決」之結果，或是根本就可直接解約不買，然原告
      卻反其道而行，非惟繼續付款購買，甚且在九十五年六月
      二十六日始與被告完成標的物之點交，至此，是否已足證
      原告之意應係不管被告負責「協助解決」之結果如何，反
      正就是確定要購買系爭房屋，更見原告事後再以此理由提
      出解約或減少價金之要求確屬無理。
    (3)再查，原告於九十五年十月二十五日所發之存證信函中，
      未曾出現過「解除契約」或「減少價金」之文字外，且就
      其中第二項(二)之結尾（即第四頁第一行）亦僅泛稱「請台
      端於文到七日內出面解決」，查此本為一般常用之催告用
      語，只是希望對方按催告期限出面解決，至於最後要如何
      解決，當然是等其出面後見面再談，據此可知，該等存證
      信函確僅為發現瑕疵之通知，而非在行使解約或減少價金
      之「形成權」，且若該函係主張解約之意，則為何被告在
      九十六年五月二十一日委律師發函問原告是否要出面協議
      解除契約，原告卻置之不理？足見原告主張與事實不符。
  (十)綜上所陳，原告於簽約之時即已默示該所謂之瑕疵繼續存在
    或確信該瑕疵不會發生，依法被告本已不負瑕疵擔保責任，
    且原告於九十五年十月二十五日所發台北法院郵局第二四○
    號存證信函確係僅為一發現瑕疵之通知，之後再起訴行使「
    解除契約」或「減少價金」之請求，即逾民法第三百六十五
    條第一項規定之期間。又若認定原告得解除契約請求還款賠
    償，被告就不動產部分要主張同時履行抗辯。
三、證據：無。
丙、本院依職權調閱本院九十五年度重訴字第九四六號民事卷、
    台灣高等法院九十六年度上易字第六二八號民事卷。
    理  由
一、程序方面：按訴狀送達後，原告不得將原訴變更或追加他訴
    ，但「請求之基礎事實同一者」、「擴張或減縮應受判決事
    項之聲明者」、「因情事變更而以他項聲明代最初之聲明者
    。」，不在此限，民事訴訟法第二百五十五條第一項第二款
    至第四款定有明文。經查，本件原告起訴時備位聲明請求本
    金為一千四百八十萬四千五百八十六元，嗣因本院九十五年
    度重訴字第九四六號判決上訴後，拆除範圍擴大情事變更等
    理由，擴張備位聲明請求本金為二千零十六萬六千三百三十
    一元，基礎事實並無變更，經核與前揭民事訴訟法第二百五
    十五條第一項第二款至第四款規定並無不合，應予准許。
二、原告主張意旨略以：(一)被告於九十五年四月二十六日與原告
    訂立不動產買賣契約，將系爭房地以二千九百七十五萬元出
    售原告，契約約定樓上住戶若於締約後半年內對法定空地有
    所主張，被告有義務協助解決，被告並於九十五年六月二十
    六日將系爭建物點交於原告，然其後樓上住戶王信翔、董大
    曾對法定空地主張權利，請求拆除相關圍牆、柱子及遮雨棚
    ，並獲有利判決確定，被告未能協助解決，故原告依民法第
    三百四十九條、第三百五十四條、第三百六十條及不動產買
    賣契約書第十五條規定，解除契約並請求被告依約加倍賠償
    五千九百五十萬元，如先位聲明所示；(二)若認原告不得請求
    加倍賠償，則依民法第二百二十七條、第三百五十九條規定
    解除契約，並備位請求被告賠償減少價金之損害一千四百二
    十九萬六千二百九十四元、系爭房地無法出租之損害五百四
    十五萬九千二百五十七元，以及貸款利息之損害四十一萬零
    七百八十元，共計二千零十六萬六千三百三十一元等語。
三、被告答辯意旨則以：(一)原告九十五年十月二十五日之存證信
    函對被告通知並主張應負物及權利之瑕疵擔保責任，卻於九
    十六年七月二十五日才委律師發函請求解約還款，並於九十
    六年九月十三日提起本件訴訟，已逾民法第三百六十五條第
    一項規定之六個月期間，所為解約及減價之主張即無理由；
    (二)兩造買賣契約書第十五條約定「不履行應盡義務」所指之
    「義務」不包含契約書第二十二條特約事項第二點所載「有
    義務協助解決」所稱之義務，該等協助解決「義務」之程度
    顯與第十五條所指符合於解除契約之義務有其程度上之差異
    ，原告殊無依據契約書第十五條主張解約請求加倍賠償之理
    ；(三)被告於簽約時並無向原告保證法定空地部分得依現狀使
    用無虞，原告簽約時即知所謂瑕疵之存在，被告應不負瑕疵
    擔保責任；(四)若原告得備位請求損害賠償，計算式亦有疑問
    ，減少價金部分不應超過九十三萬二千元，貸款利息損失與
    被告是否違約無相當因果關係，系爭房地未出租乃原告放棄
    行使權利，亦不應由被告負責；(五)原告嗣後改稱於九十六年
    六月間本院九十五年度重訴字第九四六號事件判決後瑕疵始
    行發生，本件訴訟未逾六個月法定期間云云，然若依此等主
    張，九十五年六月間交屋時瑕疵即未存在，被告亦不就交屋
    近一年後之所謂瑕疵負擔保責任等語置辯。
四、兩造對於九十五年四月二十六日簽立系爭不動產之買賣契約
    書，九十五年六月二十六日被告辦理點交系爭不動產予原告
    之事實並無爭執，爭執重點在於：(一)原告主張依民法第三百
    四十九條、第三百五十四條、第三百六十條規定解除契約及
    加倍賠償五千九百五十萬元，有無理由？(二)原告主張依買賣
    契約書第十五條規定解除契約並請求被告依約加倍賠償五千
    九百五十萬元，有無理由？(三)若原告先位聲明無理由，備位
    聲明請求減少價金、貸款利息損失及系爭房地未出租損失是
    否有理由？(四)被告是否應負瑕疵擔保責任？得否為同時履行
    抗辯？爰就上揭爭點說明如后。
五、原告主張依民法第三百四十九條、第三百五十四條、第三百
    六十條規定解除契約及加倍賠償五千九百五十萬元，並無理
    由，說明如下：
  (一)按民法第三百四十九條規定：「出賣人應擔保第三人就買賣
    之標的物，對於買受人不得主張任何權利。」，同法第三百
    五十四條規定：「物之出賣人對於買受人，應擔保其物依第
    三百七十三條之規定危險移轉於買受人時無滅失或減少其價
    值之瑕疵，亦無滅失或減少其通常效用或契約預定效用之瑕
    疵。但減少之程度，無關重要者，不得視為瑕疵。出賣人並
    應擔保其物於危險移轉時，具有其所保證之品質。」，同法
    民法第三百六十條規定：「買賣之物，缺少出賣人所保證之
    品質者，買受人得不解除契約或請求減少價金，而請求不履
    行之損害賠償；出賣人故意不告知物之瑕疵者亦同。」。經
    查：(1)依上揭原告所主張民法第三百六十條之規定，原告主
    張被告應負瑕疵擔保責任，而負不履行之損害賠償責任，必
    須被告保證品質或故意不告知瑕疵；(2)兩造間九十五年四月
    二十六日不動產買賣契約書第二十二條特約事項第二點約定
    ：「乙方（被告）承諾至九十五年四月二十六日止，對於法
    定空地樓上住戶未主張使用權，如半年內樓上住戶有主張時
    ，乙方有義務協助解決。」，而經調本院九十五年度重訴字
    第九四六號民事卷查證結果，樓上住戶係九十五年六月五日
    方對被告起訴主張權利，足見被告已預先告知原告法定空地
    使用權問題可能存有瑕疵，並未故意不告知瑕疵，而兩造簽
    約時樓上住戶尚未主張權利，被告亦僅承諾若樓上住戶主張
    權利時願協助解決，並未保證品質；(3)綜上，被告既未保證
    品質或故意不告知瑕疵，原告無從依民法第三百六十條之規
    定，請求債務不履行之損害賠償，更遑論請求加倍賠償。
  (二)次按民法第三百六十五條規定：「買受人因物有瑕疵，而得
    解除契約或請求減少價金者，其解除權或請求權，於買受人
    依第三百五十六條規定為通知後六個月間不行使或自物之交
    付時起經過五年而消滅。前項關於六個月期間之規定，於出
    賣人故意不告知瑕疵者，不適用之。」。經查：(1)關於原告
    何時通知瑕疵及解除契約，原告起訴之初稱係以九十五年十
    月二十五日存證信函催告被告解決，因被告未解決而併以該
    存證信函之送達解除兩造之契約（參本院卷第十頁、第十一
    頁），然至訴訟末期卻改稱上揭九十五年十月二十五日函文
    非屬瑕疵之通知，九十六年七月二十五日方發函通知瑕疵及
    解除契約等語（參本院卷第二○九頁、第二一○頁），實有
    前後矛盾，而經核閱上揭九十五年十月二十五日函文內容，
    明白記載原告對被告主張瑕疵擔保，催告被告出面解決（本
    院卷第三十九頁以下），自屬瑕疵之通知，但尚無解約之含
    意；(2)原告雖以本院九十五年度重訴字第九四六號民事事件
    確定後，瑕疵方得確定，無法於九十五年十月二十五日通知
    瑕疵云云，然瑕疵之通知，係以原告實際知悉瑕疵存在而通
    知時為準，非以法院判決確定為準，原告主張上揭九十五年
    十月二十五日函文並非通知瑕疵，自無可採；(3)原告於九十
    五年十月二十五日為瑕疵之通知，被告於同日收受（參本院
    卷第一七七頁），然至九十六年七月二十五日原告方發函解
    除契約請求還款（參本院卷第五十七頁以下），顯已逾越上
    揭民法第三百六十五條所規定六個月法定期間，而喪失契約
    解除權及減少價金請求權。
  (三)綜上小結，原告主張依民法第三百四十九條、第三百五十四
    條、第三百六十條規定解除契約及加倍賠償五千九百五十萬
    元，並無理由。
六、原告主張依買賣契約書第十五條規定解除契約並請求被告依
    約加倍賠償五千九百五十萬元，並無理由：
  (一)按兩造買賣契約書第七條約定：「本件不動產乙方（即被告
    ）保證確無編定為公共設施或道路用地或為他筆土地之法定
    空地等情事。」，第五條後段規定：「倘有第三人對於後記
    房屋土地主張任何權利或債務糾葛及其他異議者，均與甲買
    受人無關，應由出賣人乙出面負責理清；如有損害甲方權益
    時，併應由乙方負賠償損害之責。」，第二十二條特約事項
    第二點：「乙方承諾至九十五年四月二十六日止，對於法定
    空地樓上住戶未主張使用權，如半年內樓上住戶有主張時，
    乙方有義務協助解決。」，而系爭房地不動產現況說明書記
    載「是否有改建、違建、禁建或糾紛之情事？」、「是否有
    占用情形？」，被告均勾選為「否」。然查，上揭約定及說
    明書內容，其中第二十二條特約事項第二點乃特別以手寫約
    定，與其他制式約定及勾選有別（參本院卷第二十三頁），
    足見關於法定空地使用權所涉及之瑕疵問題（包括其上圍牆
    、柱子、遮雨棚之問題），應以第二十二條特約事項第二點
    為準，方符合兩造當事人真意。
  (二)復按兩造買賣契約書第十五條約定：「本約簽訂後‧‧‧若
    乙方（被告）違約或不賣或不履行應盡義務，經甲方（原告
    ）定期催告仍不履行時，除應將所收定金及價款全部即時退
    還甲方外，並同時賠償所收定金及價款同額之違約金，本約
    始得解除。」。經查：(1)被告於九十五年六月二十六日將系
    爭建物點交原告，並無任何違約不賣之情形；(2)樓上住戶王
    信翔、董大曾就法定空地主張權利，請求拆除相關圍牆、柱
    子及遮雨棚，被告曾委請王嘉寧律師擔任訴訟代理人應訴，
    主張基於分管契約，並非無權占有法定空地等語（參本院卷
    第五十頁），雖被告主張未為本院九十五年度重訴字第九四
    六號民事判決及台灣高等法院九十六年度上易字第六二八號
    民事判決所接受，但被告既已委任律師積極應訴，難認被告
    不履行協助解決之應盡義務；(3)被告因擔心前揭另案訴訟無
    法獲得有利判決，曾於九十六年五月二十一日委請王嘉寧律
    師發函原告，提議原告於收受此函後一個月內協議解約還款
    之事（參本院卷第四十三頁、第四十四頁），更證明被告確
    有誠意履行協助解決之義務，並未違反協助解決之約定。
  (三)綜上小結，原告主張依買賣契約書第十五條規定解除契約並
    請求被告依約加倍賠償五千九百五十萬元，並無理由。
七、原告備位聲明請求減少價金、貸款利息損失及系爭房地未出
    租損失，亦均無理由：
  (一)按「買賣因物有瑕疵，而出賣人依前五條之規定，應負擔保
    之責者，買受人得解除其契約或請求減少其價金。但依情形
    ，解除契約顯失公平者，買受人僅得請求減少價金。」、「
    因可歸責於債務人之事由，致為不完全給付者，債權人得依
    關於給付遲延或給付不能之規定行使其權利。因不完全給付
    而生前項以外之損害者，債權人並得請求賠償。」，民法第
    三百五十九條、第二百二十七條分別定有明文。經查，原告
    雖備位請求被告賠償減少價金之損害一千四百二十九萬六千
    二百九十四元云云，然如前所述，原告於九十五年十月二十
    五日為瑕疵之通知，被告於同日收受，卻至九十六年七月二
    十五日原告方發函解除契約請求還款，顯已逾越上揭民法第
    三百六十五條第一項所規定六個月法定期間，而喪失民法第
    三百五十九條所規定之減少價金請求權，原告另依民法第二
    百二十七條主張減少價金，亦應受六個月法定期間之限制影
    響，以免民法第三百六十五條第一項規定成為具文，從而原
    告此部分主張並無理由。
  (二)原告雖另備位請求貸款利息損失四十一萬零七百八十元及系
    爭房地未出租損失五百四十五萬九千二百五十七元云云，然
    查：(1)原告因逾越上揭民法第三百六十五條所規定六個月法
    定期間，不得解除契約已如前述，則原告為支付被告買賣價
    金所為貸款之利息，本即應由原告負擔，向被告請求貸款利
    息損失自無理由；(2)九十五年六月二十六日系爭房地已辦理
    點交，縱關於法定空地使用權有爭執，亦不影響原告對於系
    爭不動產本身之使用收益，自不存在原告無法出租系爭房地
    之狀況，原告於交屋後未使用收益系爭房地，此為原告放棄
    行使權利，殊無理由令被告負損害賠償之責任。
八、綜上所述，原告基於買賣契約等法律關係，先位請求被告給
    付原告五千九百五十萬元，及自九十六年十月十四日起至清
    償日止，按年利率百分之五計算之利息，備位請求被告給付
    原告二千零十六萬六千三百三十一元，及自九十五年十月二
    十六日起至清償日止，按年利率百分之五計算之利息，其請
    求均無理由，不應准許。原告之訴既經駁回，假執行之聲請
    失所附麗，應併予駁回。
九、兩造之其餘攻擊防禦方法及其他爭點，於本件判決結果無影
    響，爰不一一論列，附此說明。
十、據上論結，本件原告之訴為無理由，依民事訴訟法第七十八
    條，判決如主文。
中    華    民    國    97    年    12    月    12    日
                  民事第一庭    法  官  文衍正
以上正本係照原本作成。
如對本判決上訴，須於判決送達後20日內向本院提出上訴狀。
中    華    民    國    97    年    12    月    12    日
                                書記官  潘惠敏


司法院資訊處製作；財團法人民間司法改革基金會備份。
